臺灣高雄地方法院刑事判決　　　　　　100年度審訴字第557號
公　訴　人　臺灣高雄地方法院檢察署檢察官
被　　　告　李源省
上列被告因違反臺灣地區與大陸地區人民關係條例等案件，經檢
察官提起公訴（99年度偵字第33698 號、第33244 號），本院判
決如下：
    主  文
本件管轄錯誤，移送於臺灣桃園地方法院。
    理  由
一、公訴意旨係以：被告李源省明知大陸地區人民非經主管機關
    許可，不得進入臺灣地區，竟基於概括之犯意，連續為以下
    行為：
  (一)被告明知洪有蘭（業經臺灣高雄地方法院以99年度審簡字第
    3756號案件判決確定）與大陸地區人民李基順（另經檢察官
    為職權不起訴處分確定）並無結婚之真意，惟為使李基順得
    以進入臺灣地區，竟以新臺幣（下同）7 萬元之代價，誘使
    洪有蘭同意以假結婚之方式協助李基順來台，洪有蘭因經濟
    困窘而允諾之。被告遂與洪有蘭共同基於使大陸地區人民非
    法進入臺灣地區及行使使公務員登載不實文書之犯意聯絡，
    由被告陪同洪有蘭於民國92年4 月18日出境前往大陸地區，
    被告並先給付1 萬5,000 元予洪有蘭，約定餘款於返臺後再
    行給付。嗣於同年4 月25日洪有蘭即與李基順，前往大陸地
    區福建省福州市公證處辦理結婚登記，並取得該單位核發之
    （2003）榕公證內民字第5999號結婚公證書後，洪有蘭即於
    同年5 月13日入境返臺，於同年5 月23日持上開結婚公證書
    至財團法人海峽交流基金會（下稱海基會），辦理該結婚公
    證書之驗證，於同日取得海基會核發之（92）核字027341號
    證明後，於同年5 月26日，連同前揭結婚公證書持向花蓮縣
    瑞穗鄉戶政事務所申辦結婚登記，使不知情之戶政事務所人
    員將洪有蘭、李基順結婚之不實事項登載於職務上所掌之戶
    籍登記簿等公文書上，足以生損害於戶政機關對於戶籍資料
    管理之正確性。嗣因洪有蘭前往花蓮縣春日派出所辦理對保
    遭警方拒絕，乃將戶籍遷至桃園縣桃園市○○路1143巷60號
    ，並於同年6 月19日至桃園縣桃園市戶政事務所申請核發戶
    籍謄本後，於同年6 月22日持上開結婚公證書及事先填具之
    大陸地區人民進入臺灣地區保證書，至桃園縣政府警察局桃
    園分局埔子派出所辦理對保手續，使承辦員警為實質審查後
    ，將洪有蘭與李基順係夫妻關係之事項，登載於簽註意見欄
    上，洪有蘭並於同日填具大陸地區人民進入臺灣地區旅行證
    申請書，委託不知情之路敏龍於翌日持上開不實之結婚登記
    文件、保證書及戶籍謄本，以探親為由，向內政部警政署入
    出境管理局（現已改制為內政部入出國及移民署，以下仍簡
    稱境管局）申請准許李基順入境臺灣，經移民署承辦人員為
    實質審查後，核發李基順之中華民國臺灣地區旅行證，准許
    李基順入境臺灣，李基順遂於92年8 月9 日以探親名義，搭
    機入關而非法進入臺灣地區。嗣於98年1 月12日下午2 時許
    ，洪有蘭主動前往內政部入出國移民署專勤事務第二大隊高
    雄專勤隊自首，始悉全情。
  (二)被告明知陳耀華（已歿，業經檢察官為不起訴處分確定）與
    大陸地區人民李玉（另經檢察官為職權不起訴處分確定）並
    無結婚之真意，惟為使李玉得以進入臺灣地區，竟以免費至
    大陸地區旅遊並提供食宿及3 萬元之代價，招攬其前往大陸
    地區，陳耀華因經濟困窘而允諾之。被告遂與陳耀華乃共同
    基於使大陸地區人民非法進入臺灣地區及行使使公務員登載
    不實文書之犯意聯絡，由被告陪同陳耀華於民國92年4 月18
    日出境前往大陸地區，與大陸地區女子李玉於92年5 月6 日
    大陸地區福建省福州市公證處虛偽辦理結婚登記手續，並取
    得該單位核發之（2003）榕公證內民字第6258號結婚證明書
    後，陳耀華即於同年5 月13日入境返臺，被告於同年5 月23
    日持上開結婚證明書至海基會，辦理該結婚證明書之驗證，
    於同日取得海基會核發之（92）核字027342號證明後，於同
    年5 月26日，連同前揭結婚證明書持向花蓮縣玉里鎮戶政事
    務所申辦結婚登記，使不知情之戶政事務所人員將陳耀華、
    李玉結婚之不實事項登載於職務上所掌之戶籍登記簿等公文
    書上，足以生損害於戶政機關對於戶籍資料管理之正確性。
    陳耀華並於同年6 月6 日填具大陸地區人民進入臺灣地區旅
    行證申請書，委託不知情之路敏龍持上開不實之結婚登記文
    件及戶籍謄本，以探親為由，向境管局申請准許李玉入境臺
    灣，惟因陳耀華前往花蓮縣政府警察局玉里分局春日派出所
    辦理對保遭警方拒絕而不遂。
  (三)被告明知鍾德明（業經臺灣花蓮地方法院以99年度玉簡字第
    81號判決確定）與大陸地區人民陳福子（另經檢察官為職權
    不起訴處分確定）並無結婚之真意，惟為使陳福子得以進入
    臺灣地區，竟以免費至大陸地區旅遊並提供食宿為代價，招
    攬其前往大陸地區，與大陸地區女子陳福子於92年4 月25日
    在大陸地區福建省福州市辦理假結婚手續，領得大陸地區福
    建省福州市公證處所發給之結婚證明書及公證書後，先由鐘
    德明攜回臺灣，於同年5 月23日持上開結婚公證書至海基會
    ，辦理該結婚公證書之驗證，於同日取得海基會核發之（92
    ）核字027340號證明後，於同年5 月26日向海基會申請驗證
    取得海基會認證證明，再由鐘德明持前開經海基會驗證之結
    婚公證書，填具結婚登記申請書，向花蓮縣玉里鎮戶政事務
    所申請辦理結婚登記，使該戶政事務所不知情之承辦公務員
    在形式審查後，將鐘德明與陳福子結婚之不實事項，登載於
    其職務上所執掌之戶籍登記簿冊公文書，並據以核發戶籍謄
    本，足生損害於戶政機關對於結婚戶籍登記管理之正確性；
    嗣鍾德明於同年5 月28日持上開結婚公證書及事先填具之大
    陸地區人民進入臺灣地區保證書，至花蓮縣政府警察局玉里
    分局春日派出所辦理對保手續，使承辦員警為實質審查後，
    將鍾德明與陳福子係夫妻關係之事項，登載於簽註意見欄上
    ，鐘德明並於同年6 月6 日持「大陸地區人民進入臺灣地區
    保證書」、「大陸地區人民進入臺灣地區旅行證申請書」，
    連同上開登載有前述結婚不實事項之大陸地區結婚證明書、
    海基會證明文件以及戶籍謄本等文件，向境管局行使，辦理
    大陸地區人民進入臺灣地區旅行證申請事宜，嗣因鍾德明未
    通過境管局訪談而不遂等情。因認被告涉犯刑法第216 條、
    第214 條之行使使公務員登載不實文書、修正前臺灣地區與
    大陸地區人民關係條例第79條第1 項、第15條第1 款之使大
    陸地區人民非法入境臺灣地區、同法第4 項、第1 項、第15
    條第1 款之使大陸地區人民非法入境臺灣地區未遂之罪嫌等
    語。
二、按案件由犯罪地或被告之住所、居所或所在地之法院管轄；
    而無管轄權之案件，應諭知管轄錯誤之判決，並同時諭知移
    送於管轄法院，且得不經言詞辯論為之，刑事訴訟法第5 條
    第1 項、第304 條及第307 條分別定有明文。
三、經查：
  (一)被告係設籍、居住在桃園縣桃園市○○路1143巷60號之事實
    ，業據被告於偵查時供陳明確（詳各該筆錄之地址欄），並
    有被告身分證正反面影本1 紙、被告之個人基本資料查詢結
    果在卷可稽。顯見被告偵審時之住、居所並非在本院管轄之
    高雄地區。另被告亦無任何起訴時在監押之紀錄，有臺灣高
    等法院被告前案紀錄表1 份存卷可查，是起訴時被告之現在
    地亦非在高雄地區。
  (二)起訴書所載被告所涉行使使公務員登載不實公文書罪、非法
    使大陸地區人民進入臺灣之犯行，其與共犯辦理結婚登記，
    辦理對保手續之地點均在花蓮或桃園地區；另大陸地區人民
    李基順係於92年8 月9 日自桃園機場入境臺灣地區，此有內
    政部入出國及移民署100 年4 月22日函送之出入境查詢資料
    1 份在卷可參，足認被告所犯非法使大陸地區人民進入臺灣
    ，以及行使使公務員登載不實公文書罪之犯罪行為地與結果
    地，係在花蓮或桃園等地點，均非在本院管轄區域。
  (三)數同級法院管轄之案件相牽連者，得合併由其中一法院管轄
    ，刑事訴訟法第6 條第1 項固定有明文。另牽連案件在各案
    判決前，始可併案受理，若一案已經判決，其他案件應由有
    管轄權之法院另案審判，院字第948 號解釋可資參照。是如
    相牽連他案件已判決確定或不起訴確定在案，自無現在、將
    來繫屬於法院而與他案合併管轄審理之實益，即應回歸一般
    土地管轄原則，始合意旨。本件共同正犯洪有蘭之居住地固
    然在高雄地區，然其所涉犯嫌部分，業經本院以99年審簡字
    3756號於100 年1 月10日裁判確定，有其臺灣高等法院被告
    前案紀錄表在卷可參。然而，被告係於100 年1 月20日經提
    起公訴，同年2 月24日繫屬本院，斯時亦無相牽連案件繫屬
    於本院，亦無從以牽連管轄之規定，認定本院有管轄權存在
    。
  (四)綜上所述，被告之涉嫌犯罪地或住所、居所或所在地均無從
    認係在本院轄區，且被告亦無因相牽連關係，認本院因而取
    得管轄權，檢察官誤向無管轄權之本院提起公訴，於法自有
    未合，爰不經言詞辯論，逕為諭知管轄錯誤之判決，並移送
    於有管轄權之臺灣桃園地方法院。
據上論斷，應依刑事訴訟法第304條、第307條，判決如主文。
中    華    民    國   100    年    5     月     4    日
                  刑事第十庭     審判長 法  官  廖建瑜
                                        法  官  王  琁
                                        法  官  顏銀秋
以上正本證明與原本無異。
如不服本判決應於收受送達後10日內向本院提出上訴書狀，並應
敘述具體理由；如未敘述上訴理由者，應於上訴期間屆滿後20日
內向本院補提理由書（均須按他造當事人之人數附繕本）「切勿
逕送上級法院」。
中    華    民    國   100    年    5     月    4     日
                                        書記官  林豐富